臺灣高等法院臺南分院民事判決　九十一年度上易字第三二號　Ｊ
　　　上　訴　人　乙　○　○
　　　被 上 訴人　台南市體育會
　　　法定代理人　甲　○　○
右當事人間請求撤銷法律行為事件，上訴人對於中華民國九十年十一月六日臺灣臺南
地方法院九十年度訴字第八八八號第一審判決提起上訴，並為訴之變更後，本院判決
如左：
　　　主　　文
變更之訴駁回。
變更之訴訟費用由上訴人負擔。
　　　事　　實
甲、上訴人方面：
一、聲明：(一)、原判決廢棄。(二)。確認臺南市體育會未依臺灣省臺南市體育會組織章
    程第三十一條程序規定提交臺南市體育會之理監事會通過聘任，即將以葉俊良為
    主任委員之第十四屆跆拳道委員會之名冊呈送台南市政府社會局備查之事實。(三)
    、第二審訴訟費用由被上訴人負擔。
（一）程序部分
  １、民事訴訟法第二百五十五條第一項第二款及第七款規定：「訴狀送達後，原告
      不得將原訴變更或追加他訴。但有下列各款情形之一者，不在此限︰二、請求
      之基礎事實同一者。七、不甚礙被告之防禦及訴訟之終結者。」同法第四百四
      十六條第一項復規定於第二審程序中：「訴之變更或追加，非經他造同意，不
      得為之。但第二百五十五條第一項第二款至第六款情形，不在此限。」
  ２、上訴人爰於第二審程序變更訴之聲明如本狀上訴聲明，上訴人所請求之基礎事
      實與原審所請求者完全同一，並無任何增減修正，僅係法律上一為確認之訴，
      一為撤銷之訴而已，並不會妨礙被上訴人之防禦及訴訟之終結，依前揭民事訴
      訟法相關規定，上訴人得為訴之變更，並不違法。
（二）實體部分
  １、原審判決適用法律多有違誤，謹說明如后：
    (1)上訴人於原審所請求撤銷者為「被告於民國九十年三月十三日以南市體育二十
      一字第○三八號函報台南市政府同意備查之台南市○○○○○道委員會函。」
      ，並非民法第五十六條所定之召集程序或決議方法之違法問題，惟原審判決卻
      認為因被上訴人無民法第五十六條所定之召集程序或決議方法，故無撤銷之對
      象，遽為上訴人敗訴之判決，實令人難以甘服。蓋自始至終上訴人並未適用民
      法第五十六條之規定主張撤銷被告之召集程序或決議方法，基於當事人進行主
      義，原判決不應審究民法第五十六條之問題。
    (2)本件上訴人所爭執者，並非主管機關台南市政府應否准予備查之問題，而係被
      上訴人未依台灣省台南市體育會組織章程第三十一條程序規定提交被告理監事
      會通過聘任，即將以葉俊良為主任委員之第十四屆跆拳道委員會之名冊呈送台
      南市政府社會局備查。且台南市政府社會局對此僅以備查為之即可，並非採核
      准制或許可制，故不審酌人民團體內部權利義務關係之合法性與正當性，完全
      委由私法自治，故兩造間自屬私法關係，得由普通法院審理。至於主管機關台
      南市政府應否准予備查，不論其為公法關係或私法關係，均非上訴人所爭執之
      對象，原判決對此並未詳查，亦有違誤。
  ２、被上訴人確實違反台灣省台南市體育會組織章程第三十一條程序規定
    (1)依民事訴訟法第二百四十七條規定：「確認法律關係之訴，非原告有即受確認
      判決之法律上利益者，不得提起之；確認證書真偽或為法律關係基礎事實存否
      之訴，亦同。前項確認法律關係基礎事實存否之訴，以原告不能提起他訴訟者
      為限。前項情形，如得利用同一訴訟程序提起他訴訟者，審判長應闡明之；原
      告因而為訴之變更或追加時，不受第二百五十五條第一項前段規定之限制。」
    (2)查上訴人所屬之第十四屆台南市○○道委員會，係原第十三屆台南市○○道委
      員會所改組，本得根據正常程序改組後向被上訴人報備，並經被上訴人理監事
      會通過聘任，並將名冊呈送台南市政府社會局備查，但因被上訴人未依組織章
      程第三十一條之規定處理，即將以葉俊良為主任委員之第十四屆跆拳道委員會
      之名冊呈送台南市政府社會局備查，經上訴人等向台南市政府社會局抗議，該
      局亦表示其僅為備查而已，人民團體內部問題，其無法審酌云云，使上訴人等
      所組成以陳世雄為主任委員之第十四屆跆拳道委員會迄今無法取得合法地位，
      因而上訴人為第十四屆跆拳道委員會委員之私法上地位，因此而有受侵害之危
      險，上訴人自有受確認判決之法律上利益。又本件可以對於被上訴人之確認判
      決將之除去，然後再經由監督機關台南市政府促使被上訴人依組織章程規定，
      重新召開理監事會通過聘任第十四屆跆拳道委員會委員，故上訴人自得提起本
      件確認之訴。
三、證據：上訴人在原審提出之台灣省台南市體育會組織章程一份、第十四屆跆拳道
    委員名冊二份（分別以陳世雄及葉俊良為主任委員各一份）、台南體育會九十年
    三月十三日南市體育廿一字第０三八號函一件。
乙、被上訴人方面：
一、聲明：上訴駁回，訴訟費用由上訴人負擔。
二、陳述：
（一）被上訴人不同意本件上訴人於第二審為訴之變更，蓋由撤銷之訴變更為確認之
      訴，其訴訟標的及訴之聲明均相異，自足以妨礙被上訴人之防禦及訴訟終結。
      縱然  鈞院認為上訴人所為訴之變更合法，但是實務上提起確認之訴，只有確
      認法律關係成立不成立、或確認法律關係基礎事實存否，或確認證書真偽，「
      單純之事實存否」不得為確認之訴訴訟標的。本件上訴人變更聲明，係以事實
      存否為確認標的，欠缺訴之利益。
（二）被上訴人（即台南市體育會）之組織章程第三十一條規定：「本會視本市各項
      運動之需要，得設立單項運動之委員會，隸屬本會管轄輔導之運動機構，專責
      辦理其項運動推展事宜。本市各單項運動委員會應依照本會制定組織通則規定
      執行會務，組織成立或任滿改組應依照手續辦理報備，提交本會『理監事會』
      通過聘任並將名冊呈送市政府有關單位備查」。惟本會各單項運動委員會組織
      通則第七條規定：「本委員會為委員制，由台南市體育會理事長提請『常務理
      事會』同意敦聘社會負有聲望且是倡導運動熱心人士為主任委員一人。副主任
      委員一至三人，常務委員、委員、常務監查委員、監查委員名額十三至三十五
      人．．．等」。被上訴人為慎重此案起見，於九十年三月廿七日召開第廿一屆
      第二次臨時『常務理事會議』討論並做成決議同意改組，並報請主管機關台南
      市政府社會局核備在案之公文影本。
（三）上訴人所訴其第十三屆跆拳道委員會應於九十年三月底任滿，經查該第十三屆
      委員會其任期依規定自八十六年二月起至八十九年二月止三年，有台南市政府
      核准任期公文及證明書影本，其該委員會任期係三年非任期四年，且該委員會
      亦無證明文件可查。被上訴人依法於八十九年十月十八日以南市體育廿一字第
      ０八一號函行文該委員會要求改組，然該委員會於催告後近五個月仍未依法辦
      理改組，依本會規定該委員會之會員資格已視同停權。
（四）上訴人之委員會於九十年三月廿一日以南市體跆蓉字第二五六號函報本會，成
      立該會第十四屆委員會名冊，經本會初次審查其成立內容，該會以「教練會議
      」決議辦理成立委員會，然與本會各單項運動委員會組織通則第九條規定不符
      ，其教練會議係屬行政部門，依法不可取代該委員會會議；故以教練會議決議
      不符改組成立委員會之規定，不予認定該委員會成立有效。
（五）另查該委員會於九十年四月二日以南市體跆蓉字第二五七號與九十年四月九日
      以南市體跆蓉字第二五七號二函報本會其召開第十三屆第六次『全體委員會議
      』，及其會議記錄中所提該委員會主任委員因故離職，請推派代理主任委員案
      。經查上訴人該委員會議依法不合原因如下：(1)原告所稱第十三屆委員會已逾
      任期，依規定在本會已無合法之會員資格。(2)該委員會原主任委員林懿蓉因詐
      欺罪服刑中，該委員會從未依規定函報本會其主任委員職務有代理一案備查。
      (3)綜理上述該委員會所報函文（二五六、二五七、二五七等三件公文），皆未
      依法行政，不符公文規定（文號重複、未蓋主任委員簽名章、代理主任委員資
      格不符），故本會依規定不予認定為有效公文。
（六）原告乙○○其訴訟資格不符，該委員會主任委員如因故去職，依法應由該委員
      會副主任委員或常務委員等人擇一代理職務，非自行推選任一委員即可代理，
      且若要訴訟也應以台南市體育會會員（台南市○○○○○道委員會）名義行之
      ，不得以原告個人名義提起，原告當事人不適格。
三、證據：被上訴人於原審中提出台南市體育會各單項運動委員會組織通則第七條、
    第九條，台南市體育會第廿一屆第二次臨時常務理事會議紀錄，台南市政府八十
    六年二月二十七日八六南市社行字第六三二一四號函及證明書，台南市體育會八
    十九年十月十八日以南市體育廿一字第０八一號函，台南市○○○○○道委員會
    於九十年四月二日南市體跆蓉字第二五七號及九十年四月九日南市體跆蓉字第二
    五七號函。
　　　理　　由
一、按第二審程序中訴之變更或追加，非經他造同意，原不得為之。但請求之基礎事
    實同一者，不在此限，此觀民事訴訟法第四百四十六條、二百五十五條第一項第
    二款之規定自明。查本件上訴人（即原告）於原審中主張被上訴人（即被告）未
    依照台南市體育會組織章程規定提交理監事會同意聘任，即以另一組以葉俊良為
    主任委員之跆拳道委員會名冊送交臺南市政府備查，影響上訴人之權益，而於原
    審請求「被上訴人於民國九十年三月十三日以南市體育廿一字第０三八號函報台
    南市政府同意備查之台南市○○○○○道委員會函，應予撤銷」，嗣於本院審理
    中，改為「確認臺南市體育會未依臺灣省臺南市體育會組織章程第三十一條程序
    規定提交臺南市體育會之理監事會通過聘任，即將以葉俊良為主任委員之第十四
    屆跆拳道委員會之名冊呈送台南市政府社會局備查之事實」，則其訴訟標的及訴
    之聲明已然變更，亦即於本院之二審程序為訴之變更，被上訴人雖不同意，然上
    訴人於原審及本院所爭執者均為被上訴人未依台灣省台南市體育會組織章程第三
    十一條程序規定提交台南市體育會理監事會通過聘任，即將以葉俊良為主任委員
    之第十四屆跆拳道委員會之名冊呈送台南市政府社會局備查乙節，則請求之基礎
    事實應屬同一，參照前開規定，上訴人訴之變更應屬合法，而應准許，先予敘明
　　。又原告將原訴變更，實質上係以訴之變更合法為條件，而撤回原訴，亦即訴之
　　變更合法者，可認原訴因更合法而撤回，本院自應專就變更之新訴審判之（最高
　　法院二十九年上字第一七七一號判例參照），而無庸就原訴加以判決，併此敘明
　　。
二、本件上訴人主張：被上訴人所轄第十三屆跆拳道委員會於九十年三月底任滿，改
    組第十四屆跆拳道委員會，當月有被上訴人參與組成之第十四屆跆拳道委員會（
    以陳世雄為主任委員）及葉俊良為主任委員組成之二組第十四屆跆拳道委員會，
    於第十三屆期滿前，同時向被上訴人報備成立，被上訴人理應依自身之組織章程
    第三十一條，提交其「理監事會議」通過聘任何者為第十四屆之跆拳道委員會。
    詎被上訴人竟未依其章程規定提交其理監事會通過，擅自於九十年三月十三日以
    南市體育廿一字第０三八號函，以所屬跆拳道委員會第十三屆委員任期屆滿，經
    改組完成，檢送以葉俊良為主任委員組成之新任第十四屆委員名冊乙份，報請台
    南市政府同意報備，其作業過程顯有瑕疵，爰求為確認「被上訴人未將葉俊良為
    主任委員之第十四屆委員會名單提交『理監事會議』通過聘任」之事實之判決。
三、被上訴人則以：被上訴人已於九十年三月廿七日召開第廿一屆第二次臨時『常務
    理事會議』，依本會各單項運動委員會組織通則第七條之規定，討論本件跆拳道
    委員會第十四屆委員案，並做成決議同意改組，並報請主管機關台南市政府社會
    局核備。又上訴人所屬之十三屆跆拳道委員會已於八十九年二月止任滿，經被上
    訴人於八十九年十月八日函催改組，然於催告後近五個月仍未依法辦理改組，依
    本會規定該跆拳道委員會之會員資格已視同停權。至上訴人等人組成之跆拳道委
    員會，固於九十年三月廿一日以南市體跆蓉字第二五六號函報本會，成立該會第
    十四屆委員會名冊，經本會初次審查其成立內容，該跆拳道委員會以「教練會議
    」決議辦理成立委員會，然與本會各單項運動委員會組織通則第九條（應係第七
    條之誤）規定不符，其跆拳道委員會成立無效。另上訴人之該跆拳道委員會於九
    十年四月九日，函報其召開第十三屆第六次全體委員會議，及其會議記錄中所提
    跆拳道委員會主任委員因故離職，請推派上訴人為代理主任委員案，該會議於法
    不合。則上訴人以代理主任委員身分，提起訴訟，當事人不適格等語，資為抗辯
    。
四、按確認法律關係之訴，非原告有即受確認判決之法律上利益者，不得提起之；確
    認證書真偽或為法律關係基礎事實存否之訴，亦同。八十九年二月九日修正公布
    （同年月十一日生效）民事訴訟法第二百四十七條第一項定有明文；所謂「即受
    確認判決之法律上利益」，係指法律關係之存否不明確，致原告在私法上之地位
    有受侵害之危險，而此項危險得以對於被告之確認判決除去之者而言（最高法院
    二十七年上字第三一六號判例參照）。而八十九年二月九日修正公布之民事訴訟
    法第二百四十七條第一項後段固已增訂關於「為法律關係基礎事實存否」之爭執
    ，亦得提起確認之訴，惟同條第二項復規定：「前項確認法律關係基礎事實存否
    之訴，以原告不能提起他訴訟者為限」。查上訴人主張台南市體育會組織章程第
    三十一條已明定：「本市各單項運動委員會應依照本會制定組織通則規定執行會
    務，運動委員會組織成立或任滿改組應依照手續辦理，提交本會理監事會通過聘
    任並將名冊呈送市政府有關單位備查」（見原審卷第九頁背面），而被上訴人未
    依上開章程規定提交其理監事會通過，即於九十年三月十三日以南市體育廿一字
    第０三八號以所屬跆拳道委員會第十三屆委員任期屆滿，經改組完成，檢送新任
    第十四屆委員名冊乙份以葉俊良為主任委員組成之委會，函報台南市政府備查等
    情，而請求確認「臺南市體育會未依台灣省台南市體育會組織章程第三十一條程
    序規定提交臺南市體育會之理監事會通過聘任，即將以葉俊良為主任委員之第十
    四屆跆拳道委員會之名冊呈送台南市政府社會局備查」之事實存在，是上訴人所
    請求確認者，並非法律關係，而係事實問題。然被上訴人對以葉俊良為主任委員
    所組成之跆拳道委員會，被上訴人並未提交臺南市體育會之理監事會通過聘任之
    事實，並未爭執，而係以：其事先經過協議，為慎重此案 (指跆拳道委員會第十
    四屆委員改組) 起見，即依台南市體育會各單項運動委員組織通則第七條之規定
    ，於九十年三月二十七日召開第廿一屆第二次臨時常務理事會議討論並做成決議
    同意改組，並報請主管機關台南市政府社會局核備等情，是以葉俊良為主任委員
    所組成之第十四屆跆拳道委員會，於法並無不合等語置辯。則被上訴人既抗辯其
    與葉俊良為主任委員所組成之第十四屆跆拳道委員會委員間之聘任關係合法存在
    ，係以台南市體育會已於九十年三月二十七日召開第廿一屆第二次臨時常務理事
    會議討論並做成決議同意改組，而非被上訴人業提交臺南市體育會之理監事會通
    過聘任，故臺南市體育會未依台灣省台南市體育會組織章程第三十一條程序規定
    提交臺南市體育會之理監事會通過聘任，即將以葉俊良為主任委員之第十四屆跆
    拳道委員會之名冊呈送台南市政府社會局備查之事實，並非兩造所爭執之被上訴
    人與葉俊良等人間有關跆拳道委員會委員聘任法律關係所由發生之原因事實，當
    不能作為確認之訴之標的。且該事實並無存否不明確，致上訴人在私法上之地位
    有受侵害之危險，而此項危險得以對於被上訴人之確認判決除去之者而言，自無
    確認之法律上利益。又縱認上訴人主張之事實為法律關係基礎事實，而事實上上
    訴人並非已不能提起其他訴訟諸如確認被上訴人與葉俊良等人間聘任關係存否之
    訴以為爭執，揆諸修正後民事訴訟法第二百四十七條第二項規定之意旨，要難認
    上訴人有提起本件確認之訴即受確認判決之法律上利益存在，是其提起本件訴訟
    即有未合。
五、綜上所述，上訴人變更提起本件確認之訴，要難認為有即受確認判決之法律上利
    益存在，即無准許之餘地，自應駁回。
六、兩造其餘主張及所提證據，均與本院上開結論無涉或無違，不予贅述。
七、據上論結，本件上訴人變更之訴為無理由，依民事訴訟法第七十八條，判決如主
    文。
中　　　華　　　民　　　國　　九十一　　年　　　四　　　月　　　十六　　日
                                      臺灣高等法院臺南分院民事第二庭
~B1審判長法官　吳　　志　　誠
~B2　　　法官　楊　　省　　三
~B3　　　法官　李　　素　　靖
右為正本係照原本作成。
如對本判決上訴，須於判決送達後二十日內向本院提出上訴狀，未表明上訴理由者，
應於上訴後二十日內向本院提出理由書。
中　　　華　　　民　　　國　　九十一　　年　　　四　　　月　　　十七　　日
~B法院書記官　林　　鈴　　香
